ACORDAO-COMPLETO-2359285

ACÓRDÃO 7068/2019 ATA 27/2019 - PRIMEIRA CÂMARA

VISTOS, relatados e discutidos estes autos de tomada de contas especial instaurada em desfavor do Sr. Nereu Nunes Pereira, ex-prefeito de Periquito/MG, em razão do não encaminhamento da documentação exigida para a prestação de contas do Convênio 51/2006;
	ACORDAM os ministros do Tribunal de Contas da União, reunidos em sessão da 1ª Câmara, diante das razões expostas pelo relator, em: 
9.1. julgar regulares com ressalva, com fundamento nos arts. 1º, inciso I, 16, inciso II, 18 e 23, inciso II, da Lei 8.443/1992, c/c os arts. 1º, inciso I, 208 e 214, inciso II, do Regimento Interno/TCU, as contas do Sr. Nereu Nunes Pereira (XXX.344.346-XX) , ex-prefeito de Periquito/MG, dando-lhe quitação;
9.2. determinar ao Município de Periquito/MG que recolha aos cofres do Tesouro Nacional:
9.2.1. o saldo remanescente na conta bancária específica utilizada para movimentação dos recursos do Convênio 51/2006, Siafi 559.444, firmado com o então Ministério do Desenvolvimento Social e Combate à Fome - MDS (Banco do Brasil, conta corrente 20945-7, Agência 2296-9, Governador Valadares-MG) , conforme saldo de R$ 1.926,47, existente em 18/7/2018 (peça 103, p. 8) ;
9.2.2. o montante de R$ 33.512,57, depositado por intermédio do cheque 850038, em 15/12/2006, no Banco Bancoob, em conta de titularidade do município, deduzido do valor de R$ 22.330,00, já restituído aos cofres federais por intermédio de transferências on line (peça 34) ;
9.3. dar ciência deste acórdão ao Ministério da Cidadania e ao Tribunal de Contas do Estado de Minas Gerais, para a adoção das providências cabíveis.

Tomada de contas especial instaurada em razão do não encaminhamento da documentação exigida para a prestação de contas de convênio destinado a apoiar financeiramente a implantação do Programa de Aquisição de Alimentos - Compra Direta Local da Agricultura Familiar no município de Periquito/MG.

Primeira Câmara

Município de Periquito - MG.

3. Responsável: Nereu Nunes Pereira (XXX.344.346-XX).

13.1. Ministros presentes: Walton Alencar Rodrigues (Presidente), Benjamin Zymler, Bruno Dantas e Vital do Rêgo (Relator).

MUNICIPIO DE PERIQUITO

VITAL DO RÊGO

Adoto como relatório o pronunciamento da Secretaria de Controle Externo de Tomada de Contas Especial (peça 125) , que contou com a anuência do corpo diretivo daquela unidade e do representante do MPTCU (peças 126 a 128) , lavrada nos seguintes termos:
INTRODUÇÃO
1.	Trata-se de Tomada de Contas Especial instaurada pelo Ministério do Desenvolvimento Social, em desfavor do Sr. Nereu Nunes Pereira, CPF XXX.344.346-XX, ex-Prefeito (Gestão 2005/2008) , em razão do não encaminhamento da documentação exigida para a prestação de contas do Convênio 51/2006, Siafi 559.444 (peça 11) , celebrado com a Prefeitura Municipal de Periquito/MG, tendo por objeto “o apoio financeiro para implantar o Programa de Aquisição de Alimentos - Compra Direta Local da Agricultura Familiar, por meio da aquisição de produtos agropecuários produzidos por agricultores familiares, que se enquadrem no Programa Nacional de Fortalecimento da Agricultura Familiar – PRONAF, e que se destinem ao atendimento das demandas de suplementação alimentar e nutricional dos programas sociais da localidade de Periquito/MG”, conforme Plano de Trabalho (peça 5) .
HISTÓRICO	
2.	O Convênio 51/2006 (Siafi 559.444) , foi firmado originalmente no valor de R$ 67.015,52, sendo R$ 65.000,00 à conta do concedente e R$ 2.015,52 referentes à contrapartida do convenente, com vigência estipulada, conforme cláusula terceira, para o período de 22/6/2006 (data de publicação do seu extrato no DOU, peça 12) até 30/5/2007, e previa a apresentação da prestação de contas em até 60 (sessenta) dias a partir da data final, tendo sido a vigência prorrogada até 29/5/2008, por meio do Termo Aditivo 01 (peça 24) . Os recursos foram liberados por meio da ordem bancária 2006OB900116, emitida em 22/6/2006 (peça 13) .
3.	O Objeto não foi fiscalizado in loco pelo concedente. Consta dos autos relatórios trimestrais de execução apresentados pelo convenente (peças 17, 27 e 29) e análises realizadas por meio dos pareceres de peças 18, 28 e 30. A prestação de contas foi encaminhada pelo município convenente em 28/8/2008, por meio do Ofício 0158/2008 (peça 33) , acompanhada de documentos anexos, dos quais foram juntados aos autos as peças 34-35 e 67-69. Após analisar os documentos encaminhados, o órgão concedente, por meio dos Ofícios 102/2009-CGASD/DPSD/SESAN/MDS, de 13/4/2009 (peça 36) e 403/2009-DPSD/SESAN/MDS, de 3/9/2009 (peça 39) , solicitou o envio de documentação complementar, remetida pelo Ofício CONV 129/2009, de 10/11/2009 (peça 42) . Novas solicitações foram realizadas pelo DEPAA/SESAN/MDS pelo Ofício 125/2011, de 11/5/2011 (peça 45) e Ofício 58/2014, de 22/1/2014 (peça 46) . O Prefeito responsável pela Gestão 2013-2016, conforme Ofício 01/2014 (Peça 48) , informa sobre a impossibilidade de apresentar a documentação complementar requerida e sobre ajuizamento de ação civil contra o ex-Prefeito Nereu Nunes Pereira (peça 49) . Mais uma solicitação foi remetida ao responsável, conforme Ofício 323/2014-GSIA/DECOM/SESAN/MDS (peça 50) . Ante a ausência de resposta, procedeu-se à análise técnica por meio do Parecer Técnico 49/2014-CGSIA/DECOM/SESAN/MDS (peça 52) , e da Nota Técnica 88/2016-COPC/CGEOF/SESAN/MDSA (peça 56) , de cujo resultado o responsável foi notificado, respectivamente, por meio do Oficio 1116/2016-GABIN/SESAN/MDSA (peça 53) e Ofício 98/2017/MDSASESAN (peça 57) .
4.	Não se obtendo êxito na apresentação da documentação complementar da prestação de contas ou na restituição dos recursos, o Parecer Financeiro 9/2017- SESAN/CGEOF/COPC (peça 59) e o Parecer do Ordenador de Despesas 11/2017 (peça 60) ambos datados de 17/4/2017, concluíram pela instauração da Tomada de Contas Especial, sob o fundamento, conforme os pareceres mencionados, da não apresentação de subsídios suficientes para a comprovação da execução física do convênio, resultando na reprovação total da prestação de contas.
5.	Consta no quadro do item 19 do Relatório de Tomada de Contas Especial (peça 73) a relação das notificações expedidas visando à regularização das contas e/ou ao ressarcimento do dano e, no item 20, o resumo das análises sobre as manifestações apresentadas em resposta às referidas notificações.
6.	No Relatório de Tomada de Contas Especial (peça 73, p. 8) , concluiu-se que o prejuízo importaria no valor apurado de R$ 62.984,48, imputando-se a responsabilidade ao Sr. Nereu Nunes Pereira, CPF XXX.344.346-XX, Prefeito Municipal de Periquito/MG (Gestão 2005/2008) .
7.	O Relatório de Auditoria 199/2018, da Controladoria Geral da União (peça 74) , também chegou às mesmas conclusões. Após serem emitidos o Certificado de Auditoria e o Parecer do Dirigente de Controle Interno (peças 75 e 76) , bem como o Pronunciamento Ministerial (peça 77) , o processo foi remetido a este Tribunal.
8.	Na Instrução Inicial (peça 81) , foi proposta diligência ao MDS, a fim de solicitar o envio dos recibos mencionados na Relação de Pagamentos (peça 69) e sua análise, além de informar se, nas análises efetuadas na prestação de contas do referido convênio, foram considerados os dados dos relatórios parciais de execução física e financeira anexos aos relatórios trimestrais encaminhados (peças 17, 27 e 29) , bem como se foram remetidos pela convenente outros relatórios trimestrais referentes aos períodos subsequentes, encaminhando, em caso positivo, cópias dos mesmos e das análises eventualmente efetuadas. Tendo em vista também a emissão de cheques que não constavam da aludida Relação de Pagamentos (peça 69) , o que suscitava a hipótese de desvio de parte dos recursos, foi realizada diligência ao banco operador da conta bancária, solicitando cópia dos extratos bancários, pois muitos dos que tinham sido juntados aos autos encontravam-se ilegíveis, além de cópias dos cheques emitidos, a fim de averiguar sua destinação.
9. 	Em resposta à diligência promovida por esta Secretaria, conforme Ofício 0279/2018-TCU/Secex-TCE, de 13/6/2018 (peça 84) , a Secretaria Nacional de Segurança Alimentar e Nutricional, apresentou, tempestivamente, as informações requeridas, por meio do Ofício 113/2018/MDS/SESAN-ASSESSORIA II e anexos, constantes das peças 88 a 98. Em resposta Ofício 0284/2018-TCU/Secex-TCE, de 14/6/2018 (peça 85) , o Banco do Brasil, após requerer prorrogação de prazo (peça 99) , apresentou também as informações solicitadas na diligência, conforme Oficio CENOP SJ 2018/ 32754195 e anexos, constantes das peças 100 a 104.
10.	 Na instrução consecutiva à diligência realizada (Peça 107) , analisando-se os documentos existentes nos autos, concluiu-se pela necessidade de realização de citação do Sr. Nereu Nunes Pereira, CPF XXX.344.346-XX, Prefeito Municipal de Periquito/MG (Gestão 2005/2008) , conforme proposto:
	- Ocorrência: não comprovação da boa e regular aplicação dos recursos repassados pelo Convênio 51/2006 (Siafi 559.444) , firmado entre o então Ministério do Desenvolvimento Social e Combate à Fome - MDS e o Município de Periquito/MG, tendo por objeto o apoio financeiro para implantar o Programa de Aquisição de Alimentos - Compra Direta Local da Agricultura Familiar, por meio da aquisição de produtos agropecuários produzidos por agricultores familiares, que se enquadrem no Programa Nacional de Fortalecimento da Agricultura Familiar – PRONAF, e que se destinem ao atendimento das demandas de suplementação alimentar e nutricional dos programas sociais da localidade de Periquito/MG;
	Débito
	Valor (R$) 
	Data

	65.000,00 
	26/6/2006

	Créditos
	Valor (R$) 
	Data
	
	2.015,52
	12/11/2009
	
	1.926,47
	15/10/2018
	 (Pendente de restituição) 

	- Condutas:
	1) Deixar de incluir na prestação de contas documentos capazes de evidenciar a efetividade do atingimento da Etapa 1 – apoiar os agricultores familiares por meio da compra de seus produtos (26 produtores) , e da Etapa 1 – distribuir os produtos adquiridos aos beneficiários do programa (9 entidades) , destacando-se:
	1.1) falta de caracterização no Relatório de Cumprimento do Objeto - RCO de todos os beneficiários, tanto os agricultores como as entidades, bem como dos critérios de seleção dos mesmos e dos resultados/impactos alcançados pelas pessoas beneficiadas por meio das entidades;
	1.2) falta de apresentação de relatório devidamente atestado pelo representante do CONSEA municipal com o número de instituições beneficiárias e/ou beneficiários dos programas sociais que receberam os alimentos, bem como o número de agricultores familiares apoiados e o valor médio do incentivo – em reais – por agricultor;
	1.3) falta de apresentação dos relatórios trimestrais após o período de 1º/4/2007 a 30/6/2007, tendo ocorrido execução por mais três trimestres até o término da vigência, sendo que, a despeito de se informar nos relatórios apresentados a evolução do atendimento, tais informações não foram corroboradas por ocasião da prestação de contas final, pois não foram apresentados os documentos de despesa correspondentes às aquisições dos produtos dos agricultores e deixaram também de ser comprovadas as entregas desses produtos às entidades beneficiárias;
	2) movimentações irregulares na conta bancária específica (Banco do Brasil, Conta corrente 20945-7, Agência 2296-9, Governador Valadares-MG) , pelas seguintes irregularidades:
	2.1) cheque 850038, compensado em 15/12/2006, no valor R$ 33.512,57, depositado em conta de titularidade da Prefeitura Municipal de Periquito no Banco Bancoob (peça 102, p. 101) , sem comprovação da aplicação desse valor na finalidade do convênio, já que não constou na Relação de Pagamentos apresentada na prestação de contas;
	2.2) cheques 850143, 850153 e 850154, compensados após o término da vigência (29/5/2008) , sem que tenha havido comprovação desses gastos na finalidade do convênio, já que não constaram na Relação de Pagamentos apresentada na prestação de contas;
	2.3) ocorrência de gastos decorrentes da devolução de cheques sem fundos (cheques 850079, 850095, 850126, 850150) ;
	2.4) não restituição ao concedente, por ocasião da prestação de contas, do saldo remanescente de R$ 1.144,04;
11.	 Em cumprimento ao pronunciamento da Secex-TCE (Peça 109) foi efetuada a citação do Sr. Nereu Nunes Pereira, CPF XXX.344.346-XX, Prefeito Municipal de Periquito/MG (Gestão 2005/2008) , conforme Ofício 0169/2019-TCU/Secex-TCE, de 16/1/2019 (peça 111) , o qual foi devidamente recebido conforme AR (peça 112) .
12.	 O responsável, após ter requerido prorrogação de prazo por 15 dias (peça 113) , concedida por meio do despacho à peça 114, apresentou suas alegações de defesa à peça 115, acompanhada dos documentos juntados às peças 116 a 124.
EXAME TÉCNICO
13.	Passa-se a seguir a descrever cada argumento apresentado nas alegações de defesa do responsável, do Sr. Nereu Nunes Pereira, CPF XXX.344.346-XX, Prefeito Municipal de Periquito/MG (Gestão 2005/2008) , seguida de suas respectivas análises:
Argumento 1: Preliminar - Prescrição
13.1	Alega em preliminar o responsável que, tendo a liberação dos recursos ocorrido em 22/6/2006 (peça 13) e a citação do responsável realizada em janeiro de 2019, já houve a prescrição punitiva, conforme apontado pela Instrução acostada aos autos. Assim, por já ter decorrido mais de 10 anos entre a liberação dos recursos e o presente momento, propugna por aplicar-se o instituto da prescrição e todos os seus efeitos legais no presente caso.
Análise
13.1.1 O responsável alude à análise de prescrição da pretensão punitiva realizada no item 25 da Instrução precedente (peça 107, p. 5) , onde se considerou que o lapso de tempo entre as ocorrências e o ato interruptivo do prazo prescricional sendo superior ao decêndio considerado no decisum paradigmático, Acórdão 1441/2016-TCU-Plenário, eventual sanção administrativa a ser aplicada aos responsáveis pelo Tribunal estaria prejudicada pelo manto prescricional. Assim, não é possível a aplicação de qualquer sanção ao responsável.
13.1.2 De outra parte, não há razão para acolher o argumento da prescrição no tocante ao débito imputado, uma vez que, para este, não se aplica o prazo prescricional de dez anos, constituindo matéria já pacificada neste Tribunal, em consonância com o STF no julgamento do Mandado de Segurança 26.210-9/DF, em 4/9/2008, e conforme a Súmula-TCU 282, enunciada:
As ações de ressarcimento movidas pelo Estado contra os agentes causadores de danos ao erário são imprescritíveis.
13.1.3 Cabe reiterar também a natureza administrativa do ilícito ao qual se oportunizou o presente contraditório, ressaltando-se que  este  Tribunal,  em  recentes  julgados  (Acórdão 5928/2016-TCU-Segunda Câmara, rel. VITAL DO RÊGO e 5.939/2016-TCU-2ª Câmara, rel. MARCOS BEMQUERER) , tem entendido que a tese fixada pelo STF no RE 669.069 (Repercussão Geral 666) , que trata da incidência da prescrição nos débitos com a União decorrentes de ilícitos civis, com prazo prescricional de cinco anos, não alcança prejuízos que decorram de ilícitos administrativos, como a não comprovação da regular gestão de recursos públicos, que são imprescritíveis. Nessa linha é a jurisprudência pacificada desta Corte de Contas, exemplificada no Acórdão 232/2017-TCU-Primeira Câmara, rel. BRUNO DANTAS.
Argumento 2: O Convênio foi devidamente executado
13.2	 Argumenta o responsável que o Convênio foi devidamente executado, de acordo com o Plano de Trabalho, consoante documentos que fez anexar à sua defesa, tendo atendido 26 agricultores familiares e atendido 9 entidades beneficiárias do programa.
13.2.1 Ressalta que a Empresa de Assistência Técnica e Extensão Rural de Minas Gerais – EMATER/MG, acompanhou e fiscalizou a seleção e entrega dos produtos adquiridos às entidades beneficiadas, de acordo com documento anexo, e para comprovar a regular aplicação dos recursos informa que foram juntados à defesa todos os comprovantes das despesas realizadas com os recursos do Convênio.
13.2.2 Conclui requerendo, então, que seja aplicada ao seu caso a prescrição e todos os seus efeitos legais, bem como seja julgada regular a aplicação dos recursos do Convênio 51/2006.
Análise
13.2.3 Quanto ao argumento de que a EMATER/MG, acompanhou e fiscalizou a seleção e entrega dos produtos adquiridos às entidades beneficiadas, a prova produzida em suporte às alegações de defesa refere-se, na verdade, a documento apresentado por aquela empresa à municipalidade em 26/4/2006, a título de projeto para pleitear junto ao MDS os recursos referentes ao Convênio. 
13.2.4 No entanto, o teor da manifestação do Sr. Rodrigo Garcia Duarte, Extensionista Agropecuário da EMATER/MG, responsável técnico do projeto (vide peça 2, p. 2) , tomada em confronto com o conjunto de documentos anexados à sua manifestação (peça 118) , denota conhecimento de causa no tocante às exigências do MDS, bem como o comprometimento de suprir lacunas e oferecer suporte técnico, inclusive quanto à apresentação das Declarações de Aptidões ao Pronaf - DAP's, as quais foram devidamente encaminhadas ao concedente (peça 97) , conforme apurado na diligência realizada e informado no item 16 da Instrução antecedente (peça 107, p. 3) .
13.2.5 Relevante destacar a consistência dos dados apresentados na referida manifestação sobre as entidades beneficiárias, tanto no que se refere à sua identificação quanto à destinação mensal da cesta de produtos adquiridos dos produtores, em quantidade e frequência mensal. O alcance de sua força probatória revela-se, entretanto, limitado, vez que ausente na prestação de contas e nas alegações de defesa qualquer peça declaratória ou demonstrativa para elidir a conduta tipificada no ofício citatório de deixar de incluir na prestação de contas documentos capazes de evidenciar a efetividade do atingimento da Etapa 2 – distribuir os produtos adquiridos aos beneficiários do programa (9 entidades) , destacando-se a falta de apresentação de relatório devidamente atestado pelo representante do CONSEA municipal com o número de instituições beneficiárias.
13.2.6 Os demais documentos carreados pelo responsável em sua defesa referem-se aos comprovantes das despesas realizadas com as aquisições dos produtos (peças 117 e 119 a 124) e elidem satisfatoriamente a conduta tipificada no ofício citatório de deixar de incluir na prestação de contas documentos capazes de evidenciar a efetividade do atingimento da Etapa 1 – apoiar os agricultores familiares por meio da compra de seus produtos (26 produtores) .
13.2.7 A despeito das lacunas apontadas, vislumbra-se que os comprovantes de despesas ora apresentados guardam estreita coerência e liame causal entre o planejado e o executado, considerando-se que a relação de produtores apresentada na peça 118 (Anexo 1) , cujas DAP’s foram encaminhadas ao MDS (peça 97) , é praticamente composta dos mesmos beneficiários das notas de empenho e documentos de liquidação encaminhados junto com as alegações de defesa (peças 117 e 119 a 124) , e que já foram verificados também anteriormente pelas cópias dos cheques obtidos na diligência realizada ao Banco do Brasil (peça 102) .
13.2.8 Entende-se, assim, que os documentos apresentados são suficientes para afastar o débito imputado ao responsável pelas aquisições de produtos realizadas, prevalecendo contudo o valor remanescente na conta bancária específica, conforme saldo de R$ 1.926,47, existente em 18/7/2018 (peça 103, p. 8) , que deverá ser objeto de determinação ao Município de Periquito/MG, para que o recolha aos cofres do Tesouro Nacional, conforme antecipado no item 24 da Instrução anterior (peça 107, p. 5) . Prevalece também o débito referente à movimentação irregular da conta bancária, conforme informado a seguir.
13.2.9 O responsável deixou de apresentar justificativas para as seguintes condutas tipificadas no ofício citatório:
	- falta de apresentação dos relatórios trimestrais após o período de 1º/4/2007 a 30/6/2007, tendo ocorrido execução por mais três trimestres até o término da vigência;
	- movimentações irregulares na conta bancária específica (Banco do Brasil, Conta corrente 20945-7, Agência 2296-9, Governador Valadares-MG) , pelas seguintes irregularidades:
	. cheque 850038, compensado em 15/12/2006, no valor R$ 33.512,57, depositado em conta de titularidade da Prefeitura Municipal de Periquito no Banco Bancoob (peça 102, p. 101) ;
	. cheques 850143, 850153 e 850154 compensados após o término da vigência (29/5/2008) e não constaram na Relação de Pagamentos apresentada na prestação de contas;
	. ocorrência de gastos decorrentes da devolução de cheques sem fundos (cheques 850079, 850095, 850126, 850150) ;
	- não restituição ao concedente, por ocasião da prestação de contas, do saldo remanescente de R$ 1.144,04.
13.2.10 Quanto ao cheque 850038, no valor de R$ 33.512,57, depositado em 15/12/2006 no Banco Bancoob, informou-se no item 17 da Instrução antecedente (peça 107, p. 4) que o referido valor foi em parte devolvido posteriormente pelas transferências on line listadas a seguir, conforme extratos (peça 34) , totalizando R$ 22.330,00, restando pendente de devolução o valor de R$ 11.182,57 e constituindo-se, assim, débito a ser imputado ao responsável pelo valor total do cheque, do qual há que se abater as quantias abaixo, nas respectivas datas:
	Data
	Valor
	Página

	14/6/2007
	5.000,00
	34

	21/6/2007
	5.000,00
	34

	19/7/2007
	5.000,00
	36

	21/8/2007
	100,00
	37

	24/8/2007
	1.800,00
	37

	13/2/2008
	1.000,00
	43

	13/3/2008
	1.000,00
	44

	30/4/2008
	1.500,00
	45

	18/6/2008
	1.200,00
	47

	9/9/2008
	730,00
	47

	Total
	22.330,00
	-

14.	 As alegações de defesa apresentadas, assim, não elidem totalmente as irregularidades apontadas.
15.	 Vale ressaltar que a pretensão punitiva do TCU, conforme Acórdão 1441/2016-TCU-Plenário, que uniformizou a jurisprudência acerca dessa questão, subordina-se ao prazo geral de prescrição indicado no art. 205 do Código Civil, que é de 10 anos, contado da data de ocorrência da irregularidade sancionada, nos termos do art. 189 do Código Civil, sendo este prazo interrompido pelo ato que ordenar a citação, a audiência ou a oitiva do responsável. No caso em exame, constata-se que já ocorreu a prescrição, uma vez que a liberação dos recursos ocorreu em 22/6/2006 (peça 13) e o ato que ordenou a citação foi datado de 26/10/2018.
16.	 Não havendo nos autos elementos que possam atestar a boa-fé do responsável, propõe-se que sejam parcialmente rejeitadas as alegações de defesa do Sr. Nereu Nunes Pereira, CPF XXX.344.346-XX, Prefeito Municipal de Periquito/MG (Gestão 2005/2008) , e que as contas sejam julgadas irregulares, condenando-o ao débito apurado, conforme item 13.2.10.
17.	 Informa-se que não foram encontrados débitos imputáveis ao responsável, Sr. Nereu Nunes Pereira, CPF XXX.344.346-XX, em outros processos em tramitação no Tribunal. 
CONCLUSÃO
18.	 Em face da análise promovida na seção “Exame Técnico”, propõe-se rejeitar parcialmente as alegações de defesa apresentadas pelo Sr. Nereu Nunes Pereira, CPF XXX.344.346-XX, Prefeito Municipal de Periquito/MG (Gestão 2005/2008) , uma vez que não foram suficientes para sanear as irregularidades a ele atribuídas.
19.	 Comprovada a validade da citação realizada, o responsável apresentou suas alegações de defesa, as quais lograram afastar o débito imputado. Entretanto, inexistem nos autos elementos que demonstrem sua boa-fé ou a ocorrência de outros excludentes de culpabilidade. Desse modo, suas contas devem, desde logo, ser julgadas irregulares, condenando-o em débito, nos termos do art. 209, inciso III, e art. 210, § 2º, do Regimento Interno do TCU, dispensando-se a aplicação de multa ao responsável, em face da prescrição verificada da pretensão punitiva.
20.	 Propõe-se também a expedição de determinação ao Município de Periquito/MG de restituição ao MDS do saldo remanescente do Convênio na conta bancária específica.
PROPOSTA DE ENCAMINHAMENTO
21.	Diante do exposto, submetemos os autos à consideração superior, propondo ao Tribunal:
	a) rejeitar parcialmente as alegações de defesa apresentadas pelo Sr. Nereu Nunes Pereira, CPF XXX.344.346-XX, Prefeito Municipal de Periquito/MG (Gestão 2005/2008) ;
	b) julgar irregulares, nos termos dos termos dos arts. 1º, inciso I, 16, inciso III, alínea “c”, § 2º, da Lei 8.443/92 c/c os arts. 19 e 23, inciso III, da mesma Lei, e com arts. 1º, inciso I, 209, inciso III, 210 e 214, inciso III, do Regimento Interno/TCU, as contas do Sr. Nereu Nunes Pereira, CPF XXX.344.346-XX, condenando-o ao pagamento das importâncias a seguir especificadas, atualizadas monetariamente e acrescidas dos juros de mora, calculadas a partir das datas discriminadas até a data do efetiva quitação do débito, fixando-lhes o prazo de quinze dias, para que comprovem, perante o Tribunal, o recolhimento das referidas quantias aos cofres do Tesouro Nacional, nos termos do art. 23, inciso III, alínea “a”, da citada lei;
	Débitos
	Valor (R$) 
	Data

	33.512,57
	15/12/2006

	Créditos
	Valor (R$) 
	Data

	5.000,00
	14/6/2007

	5.000,00
	21/6/2007

	5.000,00
	19/7/2007

	100,00
	21/8/2007

	1.800,00
	24/8/2007

	1.000,00
	13/2/2008

	1.000,00
	13/3/2008

	1.500,00
	30/4/2008

	1.200,00
	18/6/2008

	730,00
	9/9/2008

Valor atualizado do débito em 22/3/2019: R$ 23.580,04.
	c) autorizar, desde logo, a cobrança judicial da dívida, caso não atendidas a notificação, na forma do disposto no art. 28, inciso II, da Lei nº 8.443/92;
	d) autorizar também, desde logo, se requerido, com fundamento no art. 28, inciso I, da Lei 8.443, de 1992 c/c o art. 217, §§ 1º e 2º do Regimento Interno, o parcelamento da dívida em até 36 parcelas, incidindo sobre cada parcela, corrigida monetariamente, os correspondentes acréscimos legais fixando- lhe o prazo de quinze dias, a contar do recebimento da notificação, para comprovar perante o Tribunal o recolhimento da primeira parcela, e de trinta dias, a contar da parcela anterior, para comprovar os recolhimentos das demais parcelas, devendo incidir sobre cada valor mensal, atualizado monetariamente, os juros de mora devidos, no caso do débito, na forma prevista na legislação em vigor, alertando os responsáveis de que a falta de comprovação do recolhimento de qualquer parcela importará o vencimento antecipado do saldo devedor, nos termos do § 2º do art. 217 do Regimento Interno deste Tribunal;
	e) determinar ao Município de Periquito/MG que recolha aos cofres do Tesouro Nacional o saldo remanescente na conta bancária específica utilizada para movimentação dos recursos do Convênio 51/2006, Siafi 559.444, firmado com o então Ministério do Desenvolvimento Social e Combate à Fome - MDS (Banco do Brasil, conta corrente 20945-7, Agência 2296-9, Governador Valadares-MG) , conforme saldo de R$ 1.926,47, existente em 18/7/2018 (peça 103, p. 8) ;
f) enviar cópia do Acórdão a ser prolatado, bem como do Relatório e do Voto que o fundamentarem à Procuradoria da República no Estado de Minas Gerais, nos termos do § 3º do art. 16 da Lei 8.443/1992 c/c o § 7º do art. 209 do Regimento Interno do TCU, para adoção das medidas cabíveis;
	g) enviar cópia do Acórdão que vier a ser proferido ao Ministério da Cidadania e ao responsável, para ciência, informando que a presente deliberação, acompanhada do Relatório e do Voto que a fundamenta, está disponível para a consulta no endereço www.tcu.gov.br/acordaos, além de esclarecer que, caso requerido, o TCU poderá fornecer sem custos as correspondentes cópias, de forma impressa.
	É o relatório.

não há.

Procurador Júlio Marcelo de Oliveira.

TOMADA DE CONTAS ESPECIAL. CONVÊNIO. JUNTADA DE DOCUMENTOS QUE COMPROVAM A REGULAR APLICAÇÃO DOS RECURSOS. PRÁTICA DE ATOS SUJEITOS A MULTA. PRESCRIÇÃO DA PRETENSÃO PUNITIVA DO TCU. VALORES TRANSFERIDOS PARA A CONTA DA MUNICIPALIDADE. SALDO DO CONVÊNIO NÃO RESTITUÍDO. BAIXA MATERIALIDADE. DETERMINAÇÃO AO MUNICÍPIO.

TOMADA DE CONTAS ESPECIAL (TCE)

Secretaria de Controle Externo de Tomada de Contas Especial (SecexTCE).

A presente tomada de contas especial (TCE) foi instaurada em desfavor do Sr. Nereu Nunes Pereira (290.344.346-72) , ex-prefeito de Periquito/MG, em razão do não encaminhamento da documentação exigida para a prestação de contas do Convênio 51/2006, destinado a apoiar financeiramente a implantação do Programa de Aquisição de Alimentos - Compra Direta Local da Agricultura Familiar na municipalidade.
Foram aportados recursos financeiros no valor de R$ 65.000,00, por parte da concedente, disponibilizados por meio de uma única ordem bancária emitida em 22/6/2006, bem como R$ 2.015,52, da parte do convenente. A vigência do instrumento estendeu-se de 22/6/2006 a 29/5/2008 (peças 12 e 24) .
A prestação de contas correspondente foi impugnada pelo órgão concedente em virtude da ausência de comprovação do atingimento das etapas 1 “apoiar os agricultores familiares por meio da compra de seus produtos” e 2 “distribuir os produtos adquiridos aos beneficiários do programa” e da ocorrência de movimentações irregulares na conta bancária específica, tais como depósito na conta de titularidade da prefeitura, emissão de cheques sem a correspondente comprovação dos gastos na finalidade do convênio, gastos com devolução de cheques sem fundo e falta de restituição do saldo do convênio.
	Instado a se pronunciar nos autos, o Sr. Nereu Pereira apresentou suas alegações de defesa (peça 115) .  
A unidade técnica após análise da defesa encaminhada, propôs a rejeição parcial das alegações apresentadas e o julgamento pela irregularidade das contas do gestor, condenando-o à restituição do montante indevidamente transferido da conta específica da avença, sem a aplicação de multa correspondente, em virtude da prescrição da pretensão punitiva.
O Ministério Público junto ao TCU, neste ato representado pelo Procurador Júlio Marcelo de Oliveira, aquiesceu à proposta da unidade técnica (peça 128) .
Acompanho, desde já, a proposta da unidade técnica, cuja análise incorporo às minhas razões de decidir, naquilo que não contrarie este voto.
De início, acolho a alegação de prescrição da pretensão punitiva deste Tribunal, motivo pelo qual a multa do art. 57 da Lei 8.666/1993, que usualmente acompanha a condenação em débito, não será aplicada neste caso.
Tal prescrição, entretanto, não alcança o ressarcimento do prejuízo causado ao erário, conforme Súmula TCU 282, lavrada em consonância com o STF no julgamento do Mandado de Segurança 26.210-9/DF, em 4/9/2008, segundo a qual “as ações de ressarcimento movidas pelo Estado contra os agentes causadores de danos ao erário são imprescritíveis”.
Quanto ao cumprimento da etapa 1 da avença, os documentos coligidos aos autos pelo responsável foram suficientes para comprovar a efetiva aquisição dos produtos relacionados ao objeto do convênio em exame.
Em relação à etapa 2, que se refere à distribuição dos alimentos adquiridos na etapa anterior, os documentos relacionados às entidades beneficiárias juntados aos autos, conforme evidenciou a unidade técnica, guardam consistência no que se refere à identificação e à destinação mensal da cesta de produtos adquiridos dos produtores, em quantidade e frequência mensal, embora, de fato, não tenha sido apresentado o relatório correspondente devidamente atestado pelo representante do CONSEA municipal, conforme determinado no convênio.
A despeito da lacuna apresentada, acompanho a unidade técnica e o MPTCU no sentido de afastar a integralidade do débito relacionado ao cumprimento das etapas do convênio em exame.
Remanesce, entretanto, não justificada a transferência de recursos da conta específica para conta de titularidade da municipalidade no valor de R$ 33.512,57, realizada em 15/12/2006. Desse montante, foram restituídos à conta específica o valor de R$ 22.330,00, mediante transferências on line (peça 34) , restando a importância de R$ 11.182,57, não devolvida à conta específica da avença.
Também não foi devolvido ao concedente o saldo do convênio, no valor de R$ 1.144,04.
Entendo, entretanto, que tais valores deveriam ser ressarcidos pelo município e não pelo responsável, eis que comprovadamente ou foram depositados na conta da prefeitura ou ainda se encontram em poder da municipalidade na conta específica da avença.
Considerando que o município não integrou a presente relação processual e levando em conta a baixa materialidade dos valores envolvidos, entendo suficiente o encaminhamento de determinação ao ente municipal para que restitua tais montantes. Tal determinação deverá ser acompanhada pelo órgão concedente, que deverá envidar esforços para a recomposição do prejuízo aos cofres federais.
Também entendo conveniente comunicar o Tribunal de Contas do Estado de Minas Gerais sobre a existência de valores federais nas contas do município em questão, para a adoção das providências que entender cabíveis.
As demais falhas apontadas no ofício citatório e não justificadas pelo responsável poderiam fundamentar a aplicação de multa do art. 58 da Lei 8.443/1992. Deixo, entretanto, de propô-la tendo em vista o reconhecimento da prescrição da pretensão punitiva deste Tribunal.  
	Diante do exposto, VOTO pela adoção da minuta de acórdão que ora trago ao exame deste colegiado.
TCU, Sala das Sessões Ministro Luciano Brandão Alves de Souza, em 6 de agosto de 2019.
Ministro VITAL DO RÊGO 
Relator